臺灣高等法院臺中分院民事判決　　　九十二年度上易字第四二三號
　　　上　訴　人　丙○○
　　　被　上訴人　甲○○
　　　訴訟代理人　乙○○
右當事人間分配表異議之訴事件，上訴人對於中華民國九十二年六月十六日臺灣臺中
地方法院第一審判決（九十一年度訴字第三一四○號），提起上訴，本院於九十三年
二月十七日言詞辯論終結，判決如左：
　　　主　　　文
上訴駁回。
第二審訴訟費用由上訴人負擔。
　　　事實及理由
一、被上訴人於原審起訴主張：上訴人執有被上訴人簽發之到期日為八十三年十一月
    三十日，金額為新台幣（以下同）一百萬元之本票，聲請原審法院於八十四年九
    月十二日以八十四年度票字第九四○八號裁定准予強制執行，並以該裁定聲請原
　　審法院民事執行處，以八十九年度民執字第二四五九○號給付票款事件對被上訴
　　人之財產實施強制執行，嗣該事件並併入該院九十年度民執子字第二三二一號返
　　還借款執行事件處理，而後該院就拍賣執行標的物所得之金額作成分配表，將上
　　訴人所有上開本票債權列入分配。然上訴人執系爭本票聲請該院許可強制執行，
　　固可認係對被上訴人有所請求，但與起訴並無同一之效力，依民法第一百三十條
　　規定，並無中斷時效之事由，則依票據法第二十二條之規定，系爭本票之請求權
　　消滅時效，自到期日起算，推算至八十六年十一月三十日止，其三年之時效期間
　　已屆滿，惟上訴人遲至八十九年十一月十五日始聲請強制執行，其票據上之請求
　　權已罹於時效，被上訴人自得拒絕給付，且本票裁定因不具有與確定判決同一之
　　效力，亦不適用民法第一百三十七條第三項關於延長時效期間為五年之規定，故
　　自不得將上訴人前揭系爭本票債權及其利息列入分配表予以分配。被上訴人於收
　　受分配表後，已具狀對該分配表聲明異議，然上訴人對被上訴人之異議為反對之
　　意思表示，爰依強制執行法第四十一條第三項規定，於十日內提起本件分配表異
　　議之訴，求為判決：原審法院九十年度民執子字第二三二一號強制執行事件，就
　　被上訴人財產拍賣所得價金，不准上訴人以一百萬元及自民國八十三年十一月三
　　十日起，至九十一年五月九日止，按週年利率百分之六計算利息之債權，列為分
　　配表中之普通債權受償。原審法院准如被上訴人之聲明而為判決。上訴人不服提
　　起上訴。
二、上訴人則以：上訴人執有被上訴人向其借款而簽發之系爭本票，並於八十四年九
　　月十二日依票據法第一百二十三條規定，以該本票聲請原審法院裁定許可強制執
　　行，惟因該裁定中相對人即被上訴人之姓名誤打字為「李技玫」，上訴人乃聲請
　　更正，並經該院於八十四年十一月卅日為更正裁定，惟直至八十七年十二月二十
　　日始由該院發給確定證明書，上訴人方能開始為執行行為，故依民法第一百三十
　　七條第二項規定，上訴人所有系爭本票之請求權自八十七年十二月二十日起重行
　　起算，於三年內不行使始消滅，惟上訴人已於八十九年十一月十五日聲請該院民
　　事執行處強制執行查封拍賣被上訴人之財產，其票據請求權自不因罹於時效而消
　　滅。又上訴人執系爭本票聲請該院裁定許可強制執行應屬與起訴有同一之效力，
　　被上訴人謂係屬民法第一百二十九條第一項第一款之「請求」，其票據請求權已
　　罹於時效而消滅云云，並無理由等語，資為抗辯。原審法院為上訴人敗訴之判決
　　後，上訴人提起上訴，復主張：
　　本件本票准予強制執行之裁定，送達於相對人後，相對人未為抗辯債權不存在，
　　或偽造情事，即發生與確定判決同一效力之法律上效果，該請求權其時效即發生
　　中斷而重新起算，而非自本票到期日起算，否則本票裁定准予強制執行，豈非形
　　同虛設？尤不以聲請強制執行與否？影響該裁定效力？實務上，業經取得本票准
　　予強制執行之裁定，亦無庸再為訴訟上起訴請求之必要。原審判決認定本票准予
　　強制執行之裁定，如未於六個月內起訴，即視為不中斷，實已違背明文規定，及
　　本票裁定確定之強制執行力。按消滅時效因承認而中斷，為民法第一百二十九條
　　第一項第二款所明定。此種承認即發生中斷，債務人即不得以時效之完成而拒絕
　　給付，所謂承認，指義務人向請求權人表示是認其請求權存在之觀念通知而言，
　　又承認不以明示為限，默示的承認，如請求緩期清償，支付利息等，亦有承認之
　　效力，上訴人經聲請台灣台中地方法院八十四年九月十二日裁定許可強制執行後
　　，除於八十五年十二月九日以存證信函通知被上訴人完成抵押權設定外，八十六
　　、八十七、八十八年間，多次偕同證人方瑞良、戴四郎等人向被上訴人追索票款
　　，或仲介出售被上訴人房地時，被上訴人均坦承該筆債務，並言明願意於出售房
　　地後，如期清償本金及銀行利息，則被上訴人就本項債權予以承認，並表示緩期
　　清償，已生時效中斷之效力，算至上訴人聲請強制執行時，時效尚未消滅，原審
　　判決顯有違誤。上訴聲明求為判決：原判決廢棄。被上訴人在第一審之訴駁回。
　　第一、二審訴訟費用由被上訴人負擔。
三、查被上訴人主張上訴人持系爭本票聲請原審法院於八十四年九月十二日以八十四
　　年度票字第九四○八號裁定准予對被上訴人強制執行，更以之為執行名義聲請該
　　院民事執行處以八十九年度民執子字第二四五九○號執行事件對被上訴人之財產
　　實施強制執行，而併入九十年度民執子字第二三二一號執行事件處理，並已作成
　　分配表定期分配，惟被上訴人不同意該分配表將系爭本票債權列入分配，已對之
　　聲明異議之事實，業據其提出上開裁定、確定證明書及分配表為證，且為上訴人
　　所不爭執，自堪信為真實。惟被上訴人主張系爭本票請求權已逾票據法第二十二
　　條所定之三年時效期間，伊得拒絕給付等情，則為上訴人所否認，並以前詞置辯
　　。則本件兩造之爭點即在於：
  1.上訴人持有被上訴人所簽發系爭本票，上訴人之票據債權請求權，應於何時罹於
    時效而消滅？
  2.上訴人是否於其票款債權請求權之時效完成前，為中斷時效之行為？即時效未完
    成前，如有中斷時效之行為而重新起算，時效應於何時完成？
  3.被上訴人是否曾於時效完成前或完成後，對上訴人為明示或默示之承認系爭票款
    債權之行為？茲就上開爭點，分別說明如後。
四、按票據上之權利，對本票發票人自到期日起算，三年間不行使，因時效而消滅，
　　票據法第二十二條第一項定有明文。復按時效因請求而中斷，若於請求後六個月
　　內不起訴，視為不中斷，為民法第一百三十條所明定；又此之所謂起訴，對於已
　　取得執行名義之債務，係指依同法第一百二十九條第二項第五款規定與起訴有同
　　一效力之開始強制執行或聲請強制執行而言。換言之，即對於已取得執行名義之
　　債務，若於請求後六個月內不開始強制執行，或不聲請強制執行，其時效視為不
　　中斷，亦經最高法院六十七年臺上字第四三四號判例闡釋甚明。查系爭本票之到
　　期日為八十三年十一月三十日〔按系爭本票其上原記載到期日為八十三年十一月
　　三十一日，然因該月並無與該日期相當之日，故應以該月之末日即八十三年十一
　　月三十日為到期日（參看票據法第一百二十四條、第六十八條第一項，於此敘明
　　〕，依前揭票據法規定，其票款上請求權時效期間為三年，是上訴人之系爭本票
　　票款請求權應於八十六年十一月二十九日罹於時效而消滅。
五、上訴人固曾於八十四年九月十二日向原審法院聲請准許強制執行之裁定，經原審
　　法院裁定准許，該裁定並於八十四年十二月十二日送達被上訴人，已經原審及本
　　院調取該本票裁定聲請事件卷宗（八十四年票字第四○八號）查閱無誤，然本票
　　執票人聲請法院裁定准許對發票人為強制執行，係屬非訟事件，法院僅就本票形
　　式上之要件是否具備予以審查，而依非訟事件程序，審查強制執行是否應予許可
　　，並無確定實體上法律關係存否之效力（最高法院五十六年臺抗字第七一四號及
　　五十七年臺抗字第七六號判例參照），是依此而觀，本票裁定強制執行之行為並
　　非起訴，僅能認係行使請求權之意思通知，因之，上訴人既未於聲請本票裁定後
　　六個月內起訴或開始執行行為或聲請強制執行，依民法第一百三十條之規定，及
　　上開最高法院六十七年台上字第四三四號判例要旨，請求權時效視為不中斷。仍
　　應認為上訴人之請求權時效於八十六年十一月三十日已罹於時效而消滅。上訴人
　　於本院雖舉證人方瑞良、載四郎到庭作證，以證實其於八十七、八十八年間確有
　　向被上訴人催討，並以被上訴人曾允諾於土地或房屋自行出賣後再清償本件票款
　　。查證人戴四郎證稱：「．．．丙○○約我一起去甲○○家．．．丙○○要甲○
　　○還錢，並說若不還錢要拍賣他的房子，甲○○說他還在水湳市場做生意怕什麼
　　，房子他自己來賣價錢比較好，請丙○○不要急，等他較有空時才處理，他會優
　　先還給丙○○」云云。證人方瑞良證稱：「．．．，當初丙○○帶我到甲○○那
　　裡，三方在場時，丙○○有提到甲○○有欠他債務，要他處理土地還錢，甲○○
　　說他沒錢還丙○○，須等土地賣掉，才能還錢．．．，甲○○當時有說等他土地
　　出售以後，再還丙○○的錢」云云，惟上開證人與上訴人均係熟識朋友，被上訴
　　人則表示與渠等未曾謀面，亦不相識，果有其事，何以不要求被上訴人立字承諾
　　？上開證人之證言自難免偏頗迎合上訴人。況查證人戴四郎證稱：「．．．丙○
　　○告訴我他有一筆錢借給甲○○，必須要回來，．．．我有聽丙○○說是二百一
　　十萬元」，而證人方瑞良證稱：「．．．當場我有聽到甲○○說欠款是壹仟多萬
　　元，詳細數目因我是局外人我不清楚，．．．」，渠等就被上訴人欠上訴人之債
　　務金額之證詞即不相符。而證人戴四郎證稱被上訴人允諾賣「房子」後會優先清
　　償上訴人債務，證人方瑞良則證稱被上訴人允諾「土地」出售後再清償上訴人債
　　務，渠等供述亦不一致。上訴人於九十二年一月二十二日在原審提出答辯狀稱：
　　「．．．此期間拜地方仕紳及親朋（橫山村長張澄洲、代表會主席戴四郎、方永
　　富等朋友）前往住家商討，原告（即被上訴人）均表明待房地產脫手后償清，事
　　隔數年大約八十七年父親中風．．．」等語，意即伊係於八十七年之數年前即偕
　　同包括證人戴四郎等友人前往被上訴人住處討債，惟上訴人嗣於本院主張證人戴
　　四郎於八十七年、八十八年間，二次陪同伊至被上訴人住處洽商返款事宜（見九
　　十二年十二月十二日調查證據狀），其所述偕同證人戴四郎至被上訴人住處討債
　　之時間前後不一。而證人戴四郎於鈞院證稱上訴人係於八十八年偕同伊到被上訴
　　人住處討債，其所述之時亦與上訴人所陳不符。況被上訴人果真要出售土地，自
　　可透過自己熟識之友人仲介，無須假藉素不相識之證人方瑞良仲介土地買賣。又
　　證人方瑞良證稱伊介紹買賣被上訴人「土地」，被上訴人出價太高，欲購買者所
　　出價格與被上訴人出價相差一百多萬元，核與上訴人於鈞院所稱係仲介購買被上
　　訴人之「房屋」，出價者出價「一千二百萬元」，而被上訴人要求「一千三百萬
　　元」，足見價差僅「一百萬元」（見上訴人九十二年十二月十二日調查證據狀）
　　，顯然證人方瑞良之證言與上訴人所述亦不一致。對照證人之證詞互有諸多不一
　　致之處，且與上訴人所陳亦有不符，自難憑採。退而言之，縱然上開證人之證言
　　屬實，亦屬本件票據債權請求權時效完成後所為之催討或承認，已不生時效中斷
　　之問題。故亦不能為上訴人作有利之證明。
六、又民法第一百三十七條第三項固規定，經確定判決或其他與確定判決有同一效力
　　之執行名義所確定之請求權，其原有消滅時效期間不滿五年者，因中斷重行起算
　　之時效期間為五年。惟所謂與確定判決有同一效力之執行名義，指已確定之支付
　　命令及仲裁人之判斷等而言，本件為依票據法第一百二十三條之規定聲請法院裁
　　定准予強制執行，係屬非訟事件，法院僅就形式上之要件是否具備為審查，並無
　　確定實體上法律關係存否之效力，業如上述，自無民法第一百三十七條第三項規
　　定之適用，其消滅時效仍為三年。上訴人亦未於取得執行名義後六個月內為聲請
　　強制執行，已不生中斷之事由，更無延長時效期間可言。上訴人主張應為五年，
　　尚有誤會。又系爭本票係於八十四年九月十二日裁定准予強制執行，惟因發票人
　　之名字有誤寫而裁定更正，惟更正裁定與原裁定均確定後，原審法院已於八十五
　　年二月十三日發給確定證明書，上訴人迄未聲請強制執行，而不生時效中斷之效
　　力，均如上述。至於上訴人主張其於八十七年十二月二十日始由原審法院核發確
　　定證明書，乃於八十九年十一月九日聲請執行云云，經調取原審法院八十四年度
　　票字第四○八號本票裁定卷查明，八十七年十二月二十日之確定證明書為上訴人
　　嗣後聲請補發，自不影響前開八十五年二月十三日之所發確定證明書之效力。上
　　訴人之主張亦不足取。
七、上訴人另舉最高法院五十年台上字第二八六八號及五十一年台上字第一二一六號
    判例，主張被上訴人已有承認而發生時效中斷之效力云云。經查上開最高法院五
    十年台上字第二八六八號判例要旨，係在說明民法第一百二十九條第一項第二款
    之承認，與同法第一百四十四條第二項後段所稱之承認有何不同，並以債務人於
    時效完成後所為之承認固無中斷時效之可言，然既明知時效完成之事實而仍為承
    認行為時，即不得再以時效完成而拒絕給付，判例意旨甚明。因此如於時效完成
    後為承認，仍須以契約為之，始有該判例之適用。至於五十一年台上字第一二一
    六號判例則在說明消滅時效因承認而中斷，但承認則不以明示為限，如默示之承
    認，如請求緩期清償，支付利息等行為，亦可認為有默示之承認，亦僅在說明默
    示之承認亦有中斷時效之效力。本件上訴人票據債權請求權，既已於八十六年十
    一月三十日已罹於時效，而被上訴人並無於時效完成後以契約承認上訴人之票據
    債權存在之事實，被上訴人亦無於時效完成前，有請求緩期清償或支付利息等默
    示承認之行為，亦無中斷時效之可言。至於上述上訴所舉證人所證述之情節，並
    不足採，已如上述；退而言之，縱使所言屬實，但其發生係在八十八年間，已在
    請求權時效完成之後所為，既非以契約為承認，自無民法第一百四十四條第二項
    後段之承認之適用。又既非在時效完成前所為請求緩期清償，亦無因之中斷時效
    之效力。對本院之認定並不生影響。
八、綜上所述，本件上訴人之票據債權請求權，已於八十六年十一月三十日屆滿，被
    上訴人即得據以主張拒絕履行之抗辯，因之，上訴人於八十九年十一月九日始聲
    請強制執行，被上訴人執以抗辯而拒絕給付，自屬依法有據。原審法院九十年度
　　民執子字第二三二一號強制執行事件，就拍賣被上訴人財產所得償金於辦理分配
　　時，將上訴人之系爭本票債權列入分配，被上訴人依強制執行法第四十一條第二
　　項之規定，提起本件分配表異議之訴，求為判決，原審法院九十年度民執子字第
　　二三二一號強制執行事件，就被上訴人財產拍賣所得價金，不准上訴人以系爭本
　　票票款一百萬元及自民國八十三年十一月三十日起，至九十一年五月九日止，按
　　年息百分之六計算利息之債權，列為分配表中之普通債權受償，揆諸上開規定，
　　自屬有理由，原審判決並無違誤。上訴為無理由，應予駁回。
九、據上論結，上訴為無理由，應依民事訴訟法第四百四十九條第一項、第七十八條
    ，判決如主文。
中　　　華　　　民　　　國　　九十三　　年　　　三　　　月　　　二　　　日
~B1民事第三庭審判長法　官　陳照德
~B2　　　　　　　　法　官　陳成泉
~B3　　　　　　　　法　官　蔡王金全
右為正本係照原本作成。
不得上訴。
~B　　　　　　　　書記官　呂淑芬
中　　　華　　　民　　　國　　九十三　　年　　　三　　　月　　　四　　　日
                                                                        Ｈ
